【裁判字號】    95,訴,1934
【裁判日期】    951019
【裁判案由】    業務過失致死
【裁判全文】
臺灣高雄地方法院刑事判決              95年度訴字第1934號
公  訴  人  臺灣高雄地方法院檢察署檢察官
被      告  丁○○
選任辯護人  王伊忱律師
            陳景裕律師
            鄭美玲律師
被      告  己○○
選任辯護人  陳純青律師
上列被告因業務過失致死案件，經檢察官提起公訴（94年度偵字
第27292號），本院判決如下：
    主  文
己○○從事業務之人，因業務上之過失致人於死，處有期徒刑陸
月，如易科罰金，以銀元參佰元即新臺幣玖佰元折算壹日。緩刑
貳年。
丁○○無罪
    事  實
一、己○○為曜輝營造有限公司之員工，緣交通部公路總局第三
    區養護工程處於民國94年10月5日將高雄縣湖內鄉至岡山鎮
    ○○道一號線346K＋951～357K＋700擇要路面修復工程交由
    曜輝營造有限公司承攬，曜輝營造有限公司則派任己○○為
    上開工地之現場負責人，負責施工現場安全及設置警戒措施
    等工作，為從事業務之人。詎己○○明知曜輝營造有限公司
    於94年11月15日起至同年月19日止，在上開路段之高雄縣湖
    內鄉○○路○段（即省道台1線347公里南下段）進行路面刨
    除工程，原應注意在施工路段應設置警告標誌、安全椎及於
    夜間時應安裝警告燈，並注意夜間施工照明燈光之亮度，以
    避免影響行車駕駛人之視線，且因該路段施作路面刨除工程
    ，致施工路段孔蓋垂直突出路面約10公分，亦應在該路段之
    每個水溝蓋旁樹立警告、反光標誌等相關安全設施，依當時
    情形又無不能注意之情事，己○○竟疏未注意該路段夜間光
    線昏暗，亦未監督並在該施工路段設置相關警告標誌或警告
    燈等安全設施，於同年月18日18時50分許，黃新凱騎乘車牌
    號碼GH7—837號重型機車，沿該路段，由北往南方向行駛，
    行經該處，因光線昏暗未及注意突出路面之孔蓋，後為緊急
    閃避突出路面之孔蓋，在編號台電4孔蓋前車身翻覆而人車
    倒地，致其顱內出血，經送醫後延至同年月23日0時55分不
    治死亡。
二、案經戊○○訴由臺灣高雄地方法院檢察署檢察官偵查起訴。
    理  由
壹、程序部分：
一、按被告以外之人於審判外之言詞或書面陳述，除法律有規定
    者外，不得作為證據，惟被告以外之人於偵查中向檢察官所
    為之陳述，除顯有不可信之情況者外，得為證據，刑事訴訟
    法第159 條第1 項、第159 條之1 第2 項定有明文。本件證
    人乙○○、花張簡美香於偵訊中之證述，無違法取供之顯不
    可信之情況，自得作為證據。
二、又按被告以外之人於審判外之陳述，雖不符刑事訴訟法第15
    9 條之1 至第159 條之4 之規定，而經當事人於審判程序同
    意作為證據，法院審酌該言詞陳述或書面陳述作成時之情況
    ，認為適當者，亦得為證據，同法第159 條之5 第1 項定有
    明文。查本件道路交通事故現場圖、道路交通事故調查報告
    表(一)、(二)、臺灣高雄地方法院檢察署驗法醫斷書及相驗屍體
    證明書各1份，雖均屬於傳聞證據，然被告、辯護人及檢察
    官均同意作為證據，且本院審酌該言詞陳述及書面陳述作成
    之情況，均係本於製作人親身經歷所為，又未見有何不適當
    之情形，故依前開規定，均得為證據。
貳、實體部分：
一、被告己○○有罪部分：
    (一)訊據被告己○○固坦承其為曜輝營造有限公司僱用之上開
    工地現場負責人，惟矢口否認有何業務過失致死之犯行，辯
    稱，其有依規定於工地外1 公里處設置警告標誌，工地有放
    置警示燈、交通椎並於每一個孔蓋旁樹立警告反光標誌云云。
    經查：
    1.交通部公路總局第三區養護工程處於94年10月5日將高雄
      縣湖內鄉至岡山鎮○○道一號線346K＋951～357K＋700
      擇要路面修復工程交由曜輝營造有限公司承攬，曜輝營造
      有限公司則僱用被告己○○為上開工地之現場負責人，負
      責施工現場安全及警戒設置措施等工作，為從事業務之人
      ，而被害人黃新凱於同年月18日18時50分許，騎乘車牌號
      碼GH7—837號重型機車，於該施工路段人車倒地致其顱內
      出血死亡等事實，業經證人即曜輝工程負責人花張簡美香
      於偵訊中（見偵卷第12頁）證述明確，並有道路交通事故
      現場圖、道路交通事故調查報告表(一)、(二)、交通事故照片
      紀錄表、臺灣高雄地方法院檢察署法醫驗斷書及相驗屍體
      證明書在卷可稽（分別見警卷第17-22頁、第25頁；相卷
      第28-39頁），該部分事實應堪認定。
    2.(1)又依交通部公路總局第三區養護工程處與曜輝營造有限
      公司訂立之工程契約書第4點「契約附件」中明定以「交
      通、安衛、環保施工說明書」為契約附件，又依該說明書
      第貳章交通維持施工說明書第4點「施工安全設施之佈設
      與撤除」中規定「4.1承包商應事先準備各種標誌、拒馬
      、交通錐、圍籬與旗幟等，依照規定距離及佈設原則設置
      穩固，並拍照存證；4.2（承包商）施工期間應隨時注意
      各項交通安全設施之維護，以保持外觀清晰完整及有效性
      ，夜間應有反光或適當之警告燈號，並配合實際情況需要
      機動調整，如有損壞即補充及更新，移動設施位置時應拍
      照存證及紀錄於工作日報表內」；第7點「夜間施工」中
      規定「7.2於工作區○○○○段，應依照相關規定設置閃
      光警告燈號，並派旗手指揮交通；7.3交通錐、標誌、拒
      馬牌面及其他安全設施，均應具反光性能及保持清晰」及
      交通部公路總局第三區養護工程處與曜輝營造有限公司訂
      定之交通維持計畫書第四大點交通維持方案、設施數量「
      4.1.7夜間施工之照明燈光，應注意亮度（或照明度）以
      避免影響行車駕駛人之視線」之記載（分別見卷附「工程
      契約書」第1頁、「交通、安衛、環保施工說明書」第9頁
      及本院卷第63-64頁「交通維持計畫書」），堪認被告黃
      建隆負有依上揭規定在施工路段設置警告標誌、安全椎及
      等安全設施並注意夜間工地照明燈光亮度，是否影響駕駛
      人視線之義務甚明。
      (2)惟該施工路段路燈未全亮、夜間光線昏暗一情，迭經證
      人乙○○於偵訊中及本院審理時證述明確，核與現場繪圖
      員警辛○○於本院審理中證稱，不亮的路燈在省道347 號
      牌的南側，有亮的路燈是在分隔島頂端與刨除路面連接處
      ，接近事故地點路燈是不亮的等語相符（見本院95年10月
      5 日審判程序筆錄），且被害人黃新凱跌倒處附近未放置
      警示標誌一情，亦經證人乙○○於偵訊中證述現場有些孔
      蓋有放閃燈或閃光標誌，有些沒放，當時被害人倒下後，
      有路人在幫忙，路人把最後面的警示標誌往前擺，被害人
      受傷跌倒附近其並沒有發現警示標誌等語屬實（見94年偵
      字第27292號卷第11頁），核與現場處理員警庚○○於本
      院審理中證稱，死者倒地後，為保護死者，始將1個道路
      警示牌及3、4個交通椎放在死者前面，現場其餘3個孔蓋
      上均未放置警告標誌等語（見本院95年10月5日審判程序
      筆錄）大致相符，堪認現場燈光昏暗、視距差而黃新凱跌
      倒處（即編號台電4）之孔蓋亦未設置足以警示之任何警
      告標誌，是被告己○○自有施工現場安全及警戒設置措施
      注意義務之違反。辯護人雖執案發當日下午收工前，工作
      人員所拍攝之工地現場照片，辯稱被告己○○於約下午5
      時許，巡視所有安全及警示設施無誤，除於進入工地前50
      公尺樹立反光交通錐、閃光燈及道路施工反光告示牌標誌
      外，並將工地內各孔蓋上周圍以刨除料整平並放置反光交
      通錐，始行離開，確已善盡注意義務云云，惟查當日收工
      前現場安全設施擺設狀況之存證照片僅有偵卷中所附編號
      7之照片1張，業據證人即現場施工人員丙○○結證在卷（
      見本院卷第109頁），而依該照片所示（見94年偵字第
      27292 號卷第71頁），僅能證明當日下午在刨除路面前50
      公尺有樹立交通錐、閃光燈及道路施工反光告示牌，無法
      據此即認被告己○○有於每一個孔蓋上擺設交通錐及其他
      安全設施，更無法據該日間拍攝照片認定施工路段夜間燈
      光照明度是否已足，是尚無法據辯護人前揭辯詞，為被告
      己○○有善盡工地安全注意義務之有利認定。
    3.被害人黃新凱騎乘車牌號碼GH7 —837 號重型機車，沿該
      路段，由北往南方向行駛，行經該處，為閃避突出路面之
      手孔蓋因而翻車一情，業經證人乙○○於偵訊中證述明確
     （ 見94年偵字第27292 號卷第11頁），參以依卷附被害人
      肇事後所騎乘機車照片所示，車頭並無毀損，僅車體左側
      有磨損痕跡等情觀，堪認被害人所騎乘機車並無撞擊孔蓋
      ，僅因被害人突發性地閃避，致機車翻覆左側車體摩擦地
      面造成磨損痕跡，是公訴人認被害人所騎乘之機車，因撞
      及該施工路段突出之孔蓋至其人車倒地，尚有誤會。又依
      事發當時現場狀況，該路面刨除路段共有4個孔蓋，而每
      一孔蓋距離路緣之長度不一，亦即孔蓋散佈之位置不具規
      則性；每一孔蓋均垂直突出路面約10公分，被害人係人車
      翻覆於編號台電4孔蓋前等情，分別經證人庚○○於本院
      審理中證述屬實（見本院卷第97頁），並有道路交通事故
      現場圖在卷可考（見94年相字第2140號卷第12頁），佐以
      證人乙○○於本院審理中證稱，當時該路段騎車不易通行
      ，因天色太暗，需騎到相當近的距離並特別加以注意，始
      能看到突出路面的孔蓋，如孔蓋附近放置有交通錐或反光
      標誌，將有助於看清孔蓋位置等語（見本院卷第94-95頁
      ），足認被害人係為緊急閃避編號台電4之孔蓋而導致人
      車翻覆，此參以證人乙○○於審理中證稱，被害人閃躲時
      前面沒有車子，其與被害人間雖有一些機車，但那些機車
      並沒有去撞到被害人等語益明（見本院卷第95頁）。是被
      害人確係因施工路段燈光昏暗，施工人員復未於編號台電
      4 之孔蓋周圍設置警戒標誌，致其無法及早注意，採取繞
      過孔蓋而行等安全措施，即因緊急閃避重心不穩而人車翻
      覆甚明，從而，被害人之死亡與被告己○○對於施工安全
      義務之違反，自有因果關係。辯護人辯稱該刨除路面適於
      人車通行，且被害人並非甫進入上開刨除路面即行倒地，
      可認其並非在不知道路已刨除之狀態下進入道路，被害人
      自非因被告己○○未於孔蓋設警示標誌，致其未能預知路
      面改變，無法預作準備而摔倒云云，俱不足採。
    4.本件被告己○○業務過失致死罪證明確，應予依法論科。
    (二)1.被告行為後，刑法業於94年2 月2 日修正公布部分條文
      ，並於95年7 月1 日施行。依修正後刑法第2 條第1 項規
      定：「行為後法律有變更者，適用行為時之法律。但行為
      後之法律有利於行為人者，適用最有利於行為人之法律」
      。又本次修正涵蓋之範圍甚廣，故比較新舊法時，應就罪
      刑有關之共犯、牽連犯、連續犯、有無累犯加重、自首減
      輕暨其他法定加減原因與加減例等一切情形，綜其全部罪
      刑之結果而為比較，復有最高法院95年5 月23日所為之95
      年度第8 次刑庭會議決議可資參照。茲就本案有關之新舊
      法比較部分，臚列如下：
      (1)刑法分則編各罪所定罰金之貨幣單位原為銀元，且依修
        正前刑法第33條第5 款規定，罰金刑為1 銀元以上，而
        有關罰金倍數之調整及銀元與新台幣之折算標準，則定
        有「罰金罰鍰提高標準條例」及「現行法規所定貨幣單
        位折算新台幣條例」，除罰金以1 銀元折算3 元新台幣
        外，並將72年6 月26日以前修正之刑法部分條文罰金數
        額提高2 至10倍，其後修正者則不再提高倍數；嗣修正
        後刑法第33條第5 款則將罰金刑提高為新台幣1 千元以
        上，並以百元計算之，且因刑法第33條第5 款所定罰金
        貨幣單位既已改為新台幣，刑法分則編各罪所定罰金之
        貨幣單位亦應配合修正為新台幣，暨考量刑法修正施行
        後，不再適用「現行法規所定貨幣單位折算新台幣條例
        」，為使刑法分則編各罪所定罰金之最高數額與刑法修
        正前趨於一致，爰增訂刑法施行法第1 條之1 規定，將
        刑法分則編各罪所定罰金之貨幣單位均改為新台幣，並
        將72年6 月26日以前修正之刑法部分條文罰金數額提高
        為30倍，其後修正者則提高為3 倍。是以刑法分則編各
        罪所定罰金刑之最高數額，於上開規定修正後仍屬一致
        ，並無不同；但其罰金刑之最低數額，修正前1 銀元以
        上之規定，經配合修正前罰金罰鍰提高標準條例第2 條
       【 現已刪除】規定，就其原定數額提高為10倍，再經折
        算，即為新台幣30元，因修正後已提高為新台幣1 千元
        以上，自以修正前之規定較為有利。揆諸上開準據法，
        本案關於刑法第276 條第2 項之法定刑罰金部分，自應
        適用行為時之法律即修正前刑法第33條第5 款規定決定
        其罰金部分之法定刑。
      (2)本件被告行為時之刑法第41條第1 項前段規定：「犯最
        重本刑為五年以下有期徒刑以下之刑之罪，而受六個月
        以下有期徒刑或拘役之宣告，因身體、教育、職業、家
        庭之關係或其他正當事由，執行顯有困難者，得以一元
        以上三元以下折算一日，易科罰金」，又斯時之易科罰
        金折算標準，依修正前罰金罰鍰提高標準條例第2 條前
        段（現已刪除)規 定，就其原定數額提高為100 倍折算
        1 日，則被告行為時之易科罰金折算標準，應以銀元30
        0 元折算1 日，經折算為新臺幣後，應以新臺幣900 元
        折算為1 日。惟95年7 月1 日修正公布施行之刑法第41
        條第1 項前段則規定：「犯最重本刑為五年以下有期徒
        刑以下之刑之罪，而受六個月以下有期徒刑或拘役之宣
        告者，得以新臺幣一千元、二千元或三千元折算一日，
        易科罰金」，經比較新舊法結果，認適用被告行為時易
        科罰金折算標準之規定，對被告較為有利。
      (3)經綜其全部罪刑之結果而為比較，以修正前刑法有利於
        被告，本件自應一體適用修正前刑法之規定，合先敘明
        。
      2. 核被告己○○所為，係犯刑法第276 條第2 項之業務
      過失致死罪。爰審酌被告己○○平日從事工程專業，對於
      施工安全之維護知之甚詳，卻疏於注意而肇禍，行為確有
      不當，惟念及其與被害人家屬達成和解，有和解書1 紙存
      卷足憑（見94年偵字第27292 號卷第23頁），酌情從輕量
      處如主文所示之刑，並依修正前刑法第41條第1項前段規
      定諭知易科罰金之折算標準，以資儆懲。又刑法第74條有
      關緩刑之規定，亦於94年1月7日修正公布，並於95年7月1
      日施行，惟犯罪在新法施行前，新法施行後，緩刑之宣告
      ，應適用新法第74條之規定，有最高法院95年度第8次刑
      庭會議決議可資參照，是本件有關緩刑之宣告，自應直接
      適用修正後之刑法第74條之規定。本件被告前未曾受有期
      徒刑以上刑之宣告，有台灣高等法院被告前案記錄表在卷
      可憑（見本院卷第9頁），且於偵查程序已與被害人之家
      屬達成和解，有和解書1紙在卷可憑（見94年偵字第27292
      號卷第23頁），其因一時失慮，致觸犯本案犯行，經此次
      偵審教訓，應無再犯之虞，本院認前開所宣告之刑，以暫
      不執行為適當，爰依刑法第74條第1項第1款之規定，併予
      宣告緩刑2年，以啟自新。
二、被告丁○○無罪部分：
    (一)公訴意旨略以：交通部公路總局第三區養護工程處於94年
    10月5 日將高雄縣湖內鄉至岡山鎮○○道一號線346K＋951
    ～357K＋700 擇要路面修復工程交由曜輝營造有限公司承攬
    ，並派由被告丁○○擔任交通部公路總局第三區養護工程處
    高雄工務段幫工程司之監工人員，負責監督曜輝營造有限公
    司是否有設置相關警告標誌、安全設施及命令曜輝營造有限
    公司改善缺失，為從事業務之人。詎其明知曜輝營造有限公
    司於94年11月15日起至同年月19日止，在上開路段之高雄縣
    湖內鄉○○路○ 段（即省道台1 限347 公里南下段）進行路
    面刨除工程，原應注意在施工路段應設置警告標誌、安全椎
    及於夜間時應安裝警告燈，且因該路段施作路面刨除工程，
    致該孔蓋垂直突出路面，亦應在該路段之每個水溝蓋旁樹立
    警告、反光標誌等相關安全設施，依當時情形又無不能注意
    之情事，被告丁○○竟疏未注意該路段夜間光線昏暗，亦未
    監督並在該施工路段設置相關警告標誌或警告燈等安全設施
    ，於同年月18日18時50分許，被害人黃新凱騎乘車牌號碼GH
    7—837號重型機車，沿該路段，由北往南方向行駛，行經該
    處，因光線昏暗未及注意突出路面之手孔蓋，後為閃避突出
    路面之手孔蓋，失控打滑因而人車倒地，致其顱內出血，經
    送醫後不治死亡，因認被告丁○○涉犯刑法第276條第2項之
    業務過失致死罪嫌。
    (二)按犯罪事實應依證據認定之，無證據不得認定其犯罪事實
    ；不能證明被告犯罪者，應諭知無罪之判決，刑事訴訟法第
    154 條第2 項、第301 條第1 項分別定有明文。再按，事實
    之認定，應憑證據，如未能發現相當證據，或證據不足以證
    明，自不能以推測或擬制之方法，為裁判基礎；且認定不利
    於被告之事實須依積極證據，苟積極證據不足為不利於被告
    事實之認定時，即應為有利於被告之認定；另認定犯罪事實
    所憑之證據，雖不以直接證據為限，間接證據亦包括在內，
    然而無論直接證據或間接證據，其為訴訟上之證明，須於通
    常一般之人均不致有所懷疑，而得確信其為真實之程度者，
    始得據為有罪之認定，倘其證明尚未達到此一程度，而有合
    理之懷疑存在而無從使事實審法院得有罪之確信時，即應由
    法院為諭知被告無罪之判決，最高法院著有40年台上字第86
    號、30年台上字第816 號、76年台上字第4986號判例可資參
    照。另按刑法上之過失犯，以行為人對於結果之發生應注意
    並能注意而不注意為成立要件，最高法院亦著有26年上字第
    1754號判例可供參佐；亦即行為人須有防止結果發生之注意
    義務，且客觀上無不能注意之情事，竟疏未注意，違反其注
    意義務，始能令其就該有預見可能性之結果負過失犯罪責。
    又不作為犯之成立，除須具備構成要件該當結果之發生、不
    為期待行為、不作為與結果間有因果關係、防止結果發生之
    事實可能性等客觀構成要件要素外，尚要求行為人具有「保
    證人地位」，即行為人須在法律上對於結果之發生負有防止
    之作為義務者，始足當之。是工程安全之責任，須視實際情
    況，究其是否符合上述過失犯及不作為犯之成立要件。
    (三)公訴人認被告丁○○涉犯刑法第276條第2項之業務過失致
    死罪嫌，係以證人乙○○、花張簡美香之證詞、道路交通事
    故現場圖、道路交通事故調查報告表(一)、(二)、勘驗筆錄、臺
    灣高雄地方法院檢察署法醫驗斷書、相驗屍體證明書、交通
    部公路局交通、安衛、環保施工說明書及工程契約書為其證
    據。惟查：被告丁○○固為交通部公路總局第三區養護工程
    處高雄工務段幫工程司之監工人員，惟依工程契約書之附件
    即卷附交通、安衛、環保施工說明書第壹章總則第1.8責任
    劃分規定「承包商應負依照本局及施工單位規劃設計結果辦
    理施工、維護及其工作場所管理之責」，故該施工路段工作
    安全及交通維持，應由曜輝營造有限公司負注意義務；況被
    告丁○○於案發時未在現場，參以政府機構為監督發包之工
    程品質，多派由1名監工人員同時監工多處施工，亦為常情
    ，故被告丁○○辯稱：其對於工程施工開始之前要依照契約
    規定作業，如有疏忽地方，會要求依照契約去作，若未依約
    履行，即會對施工單位作罰則，其他即須由施工單位自己去
    看，因其並非駐地監工，還要其他工程要去看等語（見本院
    卷第122頁），應堪採信。從而，被告丁○○非案發工地之
    實際管領人，未直接監督、管理施工環境及安全情形，自難
    認其就該危險工地有保證人地位，而令被告丁○○負不作為
    過失犯罪責。此外，復無其他積極證據足證被告丁○○有何
    刑法第276條第2項之業務過失致死犯行，揆諸前揭說明，應
    為被告丁○○無罪之諭知。
據上論斷，應依刑事訴訟法第299 條第1 項前段、第301 條第1
項，刑法第2 條第1 項前段、修正前第276 條第2 項、修正前第
41條第1項前段、第74條第1項第1款，修正前罰金罰鍰提高標準
條例第1條前段、廢止前罰金罰鍰提高標準條例第2條，判決如主
文。
本案經檢察官甲○○到庭執行職務。
中    華    民    國    95    年    10    月    19    日
                  刑事第六庭    審判長法  官  曾逸誠
                                      法  官  李  蓓
                                      法  官  王  琁
上正本證明與原本無異
如不服本判決，應於判決送達後10日內，向本院提出上訴狀。
中    華    民    國    95    年    10    月    19    日
                                      書記官  黃國忠
附錄本案論罪科刑法條全文：
中華民國刑法第276 條
（過失致死罪）
因過失致人於死者，處2 年以下有期徒刑、拘役或2 千元以下罰
金。
從事業務之人，因業務上之過失犯前項之罪者，處 5 年以下有期
徒刑或拘役，得併科3 千元以下罰金。


司法院資訊處製作；財團法人民間司法改革基金會備份。
